【裁判字號】    99,交聲,456
【裁判日期】    991006
【裁判案由】    違反道路交通管理處罰條例聲明異議
【裁判全文】
臺灣新竹地方法院交通事件裁定         99年度交聲字第456號
原處分機關    交通部公路總局新竹區監理所新竹市監理站
異  議  人
即受處分人    甲○○
上列異議人即受處分人因違反道路交通管理處罰條例案件，對於
交通部公路總局新竹區監理所新竹市監理站民國99年7 月21日竹
監新三字第裁51-E00000000號裁決書，聲明異議，本院裁定如下
：
    主  文
原處分關於汽車駕駛人酒精濃度超過規定標準部分撤銷。
前項撤銷部分，甲○○汽車駕駛人，駕駛汽車經測試檢定酒精濃
度超過規定標準，處罰鍰新臺幣貳萬伍仟元，壹年內不得考領重
型機車駕駛執照，並施以道路交通安全講習。
    理  由
一、(1)按汽車駕駛人飲用酒類後其吐氣所含酒精濃度超過每公升
    0.25毫克以上者，不得駕車，道路交通安全規則第114 條第
    2 款定有明文；又汽車駕駛人，駕駛汽車經測試檢定酒精濃
    度超過規定標準者，處新臺幣（下同）15,000元以上60,000
    元以下罰鍰，並當場移置保管該汽車及吊扣其駕駛執照1 年
    ；再汽車駕駛人，有第35條第1 項規定之情形，應接受道路
    交通安全講習，道路交通管理處罰條例第35條第1 項第1 款
    、第24條第1 項第2 款分別定有明文。(2)次按汽車駕駛人違
    反本條例規定，應受吊扣駕駛執照處分，於汽車駕駛人係無
    駕駛執照駕車者，在所規定最長吊扣期間內，不得考領駕駛
    執照，又汽車指在道路上不依軌道或電力架線而以原動機行
    駛之車輛（包括機器腳踏車），故機車駕駛人亦應遵守上揭
    規定為之，道路交通管理處罰條例第67條第6 項及道路交通
    安全規則第2 條第1 款亦定有明文。又行為後法律或自治條
    例有變更者，適用行政機關最初裁處時之法律或自治條例；
    但裁處前之法律或自治條例有利於受處罰者，適用最有利於
    受處罰者之規定，行政罰法第5 條定有明文。本件異議人即
    受處分人甲○○行為後，依道路交通管理處罰條例第92條第
    4 項規定授權交通部會同內政部訂定之道路交通管理事件統
    一裁罰基準及處理細則第2 項、違反道路交通管理事件統一
    裁罰基準表業已修正，就違反道路交通管理處罰條例第35條
    第1 項規定之就酒精濃度超過規定標準（每公升0.55毫克以
    上）機車駕駛人，應到案期限內繳納或到案聽候裁決之罰鍰
    最高額並未修正均為45,000元，又上開修正後違反道路交通
    管理事件統一裁罰基準表係自民國99年3 月5 日修正公布施
    行，是本件原處分機關之最初裁處時（即99年7 月21日）已
    在修正後違反道路交通管理事件統一裁罰基準表修正施行之
    後，且修正前規定未較有利於受處分人，揆諸上揭規定，應
    適用修正後違反道路交通管理事件統一裁罰基準表之規定，
    合先敘明。
二、原處分意旨略以：異議人即受處分人甲○○於民國98年7 月
    5 日凌晨0 時46分許，無駕駛執照騎乘車牌號碼BE8-507 號
    重型機車，行經新竹市○○路與竹蓮街路口處，因酒後駕車
    ，經員警對異議人實施酒精濃度測試，測試值達每公升0.60
    毫克超過規定標準，為新竹市警察局第三分局南門派出所警
    員陳英傑以異議人違反道路交通管理處罰條例第35條第1 項
    第1 款及第21條第1 項第1 款規定，填掣竹市警交字第E000
    00000 號舉發違反道路交通管理事件通知單當場舉發酒後駕
    車、無照駕駛（無照駕駛部分未據異議），嗣經原處分機關
    於99年7 月21日以竹監新三字第裁51-E00000000號違反道路
    交通管理事件裁決書（下稱裁決書），就酒後駕車部分依據
    道路交通管理處罰條例第35條第1 項第1 款、違反道路交通
    管理事件統一裁罰基準表之規定，裁處異議人罰鍰45,000元
    ，1 年內不得考領駕駛執照並施以道安講習（原裁決書漏載
    第67條第6 項及第24條第1 項第2 款）。異議人於收受裁決
    書之後，並於法定期間內聲明異議等情，有交通部公路總局
    新竹區○○○○○道路交通事件裁決書（竹監新三字第裁51
    -E00000000號）及送達證書在卷可稽。
三、異議意旨略以：伊於98年7 月5 日酒駕騎乘車號BE8-507 號
    重型機車，行經新竹市○○路及竹蓮街路口處為警攔查，經
    酒測酒精濃度達每公升0.60毫克，超過標準值，就酒駕部份
    裁處45,000元，經員警當場舉發，並將異議人移送臺灣新竹
    地方法院檢察署，經該署檢察官予以緩起訴並命伊向新竹市
    觀護志工協進會給付20,000元，希望僅能繳納剩餘之25,000
    元罰鍰，爰依法聲明異議等語。
四、經查：
  (一)本件異議人甲○○於上揭時間酒後騎乘系爭重型機車，在行
    經新竹市○○路與竹蓮街路口處，因酒後駕車，為警攔檢盤
    查，發現異議人酒後駕車，經實施酒精濃度測試，測試值達
    每公升0.60毫克超過規定標準，為新竹市警察局第三分局南
    門派出所警員陳英傑以異議人違反道路交通管理處罰條例第
    35 條 第1 項第1 款及第21條第1 項第1 款規定，填掣竹市
    警交字第E00000000 號舉發違反道路交通管理事件通知單當
    場舉發，繼經原處分機關依第35條第1 項第1 款、第21條第
    1 項第1 款、第24條第1 項第2 款、第67條第6 項之規定，
    裁處異議人罰鍰45,000元、6,000 元（無照駕駛部分），1
    年內禁考駕駛執照並施以道安講習之事實，有酒精測定紀錄
    表1 紙、竹市警交字第E00000000 號舉發違反道路交通管理
    事件通知單1 紙及交通部公路總局新竹區監理所新竹市監理
    站99年7 月21日竹監新三字第裁51-E00000000號裁決書附卷
    可稽（見本院卷第6 頁、第8 頁及第15頁），堪認為真實。
  (二)按行政罰法第26條規定：「一行為同時觸犯刑事法律及違反
    行政法上義務規定者，依刑事法律處罰之。但其行為應處以
    其他種類行政罰或得沒入之物而未經法院宣告沒收者，亦得
    裁處之。前項行為如經不起訴處分或為無罪、免訴、不受理
    、不付審理之裁判確定者，得依違反行政法上義務規定裁處
    之」，其所揭示之所謂「一事不二罰」原則，探究其立法目
    的，無非以一行為同時觸犯刑事法律及違反行政法上義務規
    定時，由於刑罰與行政罰同屬不法行為之制裁，而刑罰之懲
    罰作用較強，依刑事法律處罰即足資警惕，實無一事二罰再
    處行政罰之必要，但罰鍰以外之沒入或其他種類行政罰，因
    兼具維護公共秩序之作用，為達行政目的，行政機關仍得併
    予裁處。又此所稱「其他種類行政罰」，係指違反行政法上
    之義務應受「裁罰性」之「不利處分」而言，依行政罰法第
    2 條規定，應包括限制或禁止行為之吊扣證照處分及警告性
    之講習處分在內。至於刑事訴訟法第253 條之1 所指之緩起
    訴處分，係介於起訴與微罪職權不起訴間之緩衝設計，而在
    內容及要件上與依刑事訴訟法第252 條所為之不起訴處分均
    有所不同，又檢察官對被告為緩起訴處分時，依刑事訴訟法
    第253 條之2 第1 項規定得課被告予一定之負擔或指示，其
    中緩起訴之被告若依檢察官緩起訴處分命令，向公益團體繳
    納捐款，即係履行檢察官為緩起訴處分命令，該等金錢給付
    ，並得為民事強制執行名義，受處分人因上開緩起訴處分而
    剝奪其財產權，主觀上前揭金錢給付義務亦具有強制性、懲
    罰性，雖不若易科罰金係以支付金錢作為自由刑之替代，惟
    經由緩起訴處分條件之履行使其免於遭檢察官發動起訴程序
    ，仍具有替代刑罰之效果，實質上應屬於行政罰法第26條第
    1 項所稱之「刑事法律處罰」，而有行政罰法第26條第1 項
    「一事不二罰」規定之適用（參照臺灣高等法院暨所屬法院
    98年法律座談會刑事類提案第24號研討結果）。
  (三)本件異議人同一酒醉駕車之行為，因同時觸犯刑法第185 條
    之3 公共危險罪，經臺灣新竹地方法院檢察署檢察官於98年
    7 月7 日以98年度速偵字第1390號為緩起訴處分，緩起訴期
    間為1 年，並命異議人向新竹市觀護志工協進會支付20,000
    元，且經臺灣高等法院檢察署檢察長於98年7 月15日以98年
    度上職議字第7853號駁回再議確定（緩起訴期間自98年7 月
    15日起至99年7 月14日止），異議人已於98年8 月19日依緩
    起訴之內容支付20,000元，且緩起訴期間業已屆滿未經撤銷
    等情，有臺灣高等法院檢察署98年度上職議字第7853號處分
    書、中華郵政股份有限公司郵政跨行匯款申請書各1 份在卷
    可按（見本院卷第12頁及第14頁），並經本院依職權調閱臺
    灣新竹地方法院檢察署98年度速偵字第1390號卷核閱無訛。
    是受處分人已依檢察官命令支付緩起訴處分金20,000元，此
    雖非刑法所定刑罰之種類，惟已對受處分人名譽、心理產生
    相當制約並影響其財產等權益，亦應可實質該當行政罰法第
    26條第1 項所規定之「依刑事法律處罰」。則原處分機關依
    道路交通管理處罰條例第35條第1 項第1 款規定，對受處分
    人上開酒後駕車之違規行為予以裁罰時，除其行為應處以其
    他種類行政罰即吊扣駕駛執照12個月，施以道路交通安全講
    習部分，仍得予以裁處外，依行政罰法第26條第1 項前段規
    定，即應依刑事法律處罰之，不得再依道路交通管理處罰條
    例第35條第1 項第1 款之規定裁處罰鍰。是原處分機關裁處
    受處分人罰鍰45,000元部分，有違一事不二罰之原則，難謂
    適法。
  (四)至94年12月28日修正公布，95年7 月1 日施行之道路交通管
    理處罰條例第35條第8 項雖規定：「前項汽車駕駛人，經裁
    判確定處以罰金低於本條例第92條第3 項所定最低罰鍰基準
    規定者，應依本條例裁決繳納不足最低罰鍰之部分。」；又
    依違反道路交通管理事件統一裁罰基準及處理細則第2 條所
    定「違反道路交通管理事件統一裁罰基準表」，汽車駕駛人
    駕駛汽車，飲酒後其吐氣所含酒精成份超過每公升0.55毫克
    以上，應處最低罰鍰45,000元。而檢察官為緩起訴處分並命
    捐款者，其捐款解釋上亦屬道路交通管理處罰條例第35條第
    8 項所規定之罰金，監理機關雖不得再為行政裁罰，惟若駕
    駛人所支付之緩起訴處分金，未達道路交通管理處罰條例所
    規定最低罰鍰基準規定者，依該條例第35條第8 項之規定，
    仍須繳納不足最低罰鍰之部分。查本件緩起訴處分係命受處
    分人甲○○支付緩起訴處分金20,000元尚未超過裁決書之罰
    鍰45,000元，仍需就25,000元為補足。
  (五)另原處分機關裁處1 年內不得考領重型機車駕駛執照及施以
    道路交通安全講習部分，依前揭行政罰法第26條之立法理由
    ，此乃屬於罰鍰以外之其他種類行政罰，因兼具維護公共秩
    序之作用，為達行政目的，行政機關仍得併予裁處，原處分
    機關關於此部分之裁處，於法自無不合。
五、綜上所述，是原處分機關逕依道路交通管理處條例裁處罰鍰
    45,000元，與法即有未合，惟本件為一交通違規行為，1 年
    內禁止考領駕駛執照、道路安全講習部分與罰鍰處分無從區
    分，雖異議人未就1 年內禁止考領駕駛執照及施以道路交通
    安全講習部分有所爭執，然仍應由本院將原處分撤銷，自為
    裁罰如主文第2 項所示，以期適法。另就無照駕駛部分，異
    議人未就此部分聲明異議，且已繳納罰鍰6,000 元，不在本
    件異議範圍內，附予敘明。
六、據上論斷，應依道路交通管理處罰條例第87條第2 項，道路
    交通案件處理辦法第20條前段，裁定如主文。
中    華    民    國    99    年    10    月    6     日
                  交通法庭  法  官  朱美璘
以上正本證明與原本無異。
如不服本裁定，應於裁定送達後5日內向本院提出抗告狀。
中    華    民    國    99    年    10    月    6     日
                            書記官  楊嘉惠

司法院資訊處製作；財團法人民間司法改革基金會備份。
